臺灣嘉義地方法院民事判決　　　　　　　 95年度訴字第469號
原　　　告　乙○○
訴訟代理人　楊勝夫律師
被　　　告　丁○○
訴訟代理人　林德昇律師
　　　　　　謝耿銘律師
複　代理人　羅振宏律師
被　　　告　己○○○
　　　　　　甲○○○
上　1　 人
訴訟代理人　戊○○
上列當事人間請求拆屋還地事件，本院於民國96年7月18日言詞
辯論終結，判決如下：
  主  文
被告應將坐落嘉義市○○○段三七一之二０號土地上如附圖B所
示面積一二九平方公尺之建物拆除，並將上開建物占用之土地返
還原告。
被告丁○○應將坐落嘉義市○○○段三七一之二０號土地上如附
圖A所示面積七十八平方公尺之土地騰空返還原告。
訴訟費用由被告己○○○、甲○○○各負擔四分之一，餘由被告
丁○○負擔。
  事實及理由
壹、程序部分：
一、本件被告己○○○經合法通知，未於言詞辯論期日到場，核
    無民事訴訟法第386條所列各款情形，爰依原告之聲請，由
    其一造辯論而為判決。
二、按訴狀送達後，原告不得將原訴變更或追加他訴。但被告同
    意，不在此限。被告於訴之變更或追加無異議，而為本案之
    言詞辯論者，視為同意變更或追加。民事訴訟法第255條第1
    項第1款、第2項定有明文。經查，本件原告起訴時，僅以丁○○為被告，嗣起訴狀繕本送達後，於民國96年5月22日具
    狀追加以甲○○○、己○○○為被告，被告丁○○於96年6
    月22日無異議而為本案之言詞辯論，是原告為訴之追加，核
    與前揭規定相符，應予准許。
貳、實體部分：
一、原告主張：坐落嘉義市○○○段371-20號土地（下稱系爭土
    地）係原告所有，訴外人即被告之父親陳炎泉於系爭土地上
    搭建如嘉義市地政事務所（下稱嘉義地政）95年10月31日嘉
    地二字第0950009788號函檢附之複丈成果圖（下稱附圖）所
    示B平房（下稱系爭建物），無權占用系爭土地面積129平方
    公尺；又被告丁○○無權占用如附圖所示A空地（下稱A空地
    ），占用系爭土地面積78平方公尺。訴外人陳炎泉已經死亡
    ，系爭建物未辦理建物所有權第一次登記，被告為陳炎泉之
    繼承人，為系爭建物之事實上處分權人。爰依民法第767條
    之規定，提起本訴。聲明：（一）被告應將系爭建物拆除，
    並將所占用系爭土地面積129平方公尺返還原告。（二）被
    告丁○○應將A空地騰空，將所占用系爭土地面積78平方公
    尺返還原告。
二、被告部分：
（一）被告丁○○則以：原告係向訴外人祭祀公業陳夫良購買取
      得系爭土地，於原告取得系爭土地前，祭祀公業陳夫良管
      理人陳其清基於管理權限，於66年間，將系爭土地出租予
      訴外人陳炎泉，訴外人陳炎泉並按所使用之面積比例繳納
      地價稅以作為租金交付，否則被告並非地價稅之納稅義務
      人，並無義務繳納地價稅，是被告所交付之款項即為使用
      土地之對價。又縱認出租係屬處分行為，前揭租賃契約亦
      經祭祀公業陳夫良派下員17人同意，逾全體派下員30人之
      半數，依土地法第34條之1規定，亦屬有效。原告受讓取
      得系爭土地，依民法第425條之1規定，前揭租賃契約對原
      告仍繼續存在，故被告並非無權占有等語置辯。聲明：原
      告之訴駁回。
（二）被告甲○○○則以：訴外人陳炎泉前向祭祀公業陳夫良承
      租系爭土地，祭祀公業陳夫良之管理人並向伊收取款項繳
      納系爭土地之地價稅等語，資為抗辯。聲明：原告之訴駁
      回。
（三）被告己○○○未於言詞辯論期日到場，亦未提出書狀作何
      聲明或陳述。
三、原告主張：系爭土地係原告所有，訴外人陳炎泉於系爭土地
    上搭建未辦理建物第一次所有權登記之系爭建物，占用系爭
    土地面積129平方公尺，被告為陳炎泉之繼承人，為系爭建
    物之事實上處分權人；又被告丁○○占用A空地，占用系爭
    土地面積78平方公尺等事實，業據原告提出系爭土地登記謄
    本、繼承系統表、戶籍謄本各1份、照片4幀為證，且經本院
    會同嘉義市地政事務所測量人員到場勘測無訛，製有勘驗筆
    錄、附圖各1份在卷可稽，復為被告丁○○、甲○○○所不
    爭執，另被告己○○○對於原告主張前揭事實，已於相當時
    期受合法之通知，而於言詞辯論期日均不到場，亦未提出準
    備書狀爭執，依民事訴訟法第280條第3項、第1項之規定，
    視同自認，是原告主張前揭事實，堪信為真正。惟被告丁○○、甲○○○則以前揭情詞置辯，是本件爭點為：兩造間就
    B建物、A空地所占用之系爭土地，有無租賃關係存在？被告
    是否無權占有系爭土地？原告請求被告將B建物拆除，返還
    所占用之土地；請求被告丁○○將附圖所示A空地騰空返還
    原告，有無理由？茲論述如下：
（一）兩造就B建物、A空地所占用之系爭土地，有無租賃關係存
      在？被告是否無權占有系爭土地？
   1、按當事人主張有利於己之事實者，就其事實有舉證之責任
      ，民事訴訟法第277條第1項前段定有明文。又稱租賃者，
      謂當事人約定，一方以物租與他方使用收益，他方支付租
      金之契約，亦為民法第421條第1項所明定。本件被告丁○○、甲○○○抗辯渠等就系爭土地與訴外人祭祀公業陳夫
      良成立租賃契約乙節，為原告所否認，自應由被告就此有
      利於己之事實，負舉證責任。
   2、本件被告丁○○主張上情，係以：祭祀公業陳夫良管理人
      陳其清向被告收取以所使用面積比例計算之地價稅額，以
      為租金交付，即為使用土地之對價，否則被告並非地價稅
      之納稅義務人，並無義務繳納地價稅，是被告所交付之款
      項即為使用土地之對價等情為據，並提出同意書、收取款
      項明細表各1份、地價稅繳款通知書5紙為憑，並舉證人丙○○○為證；被告甲○○○則未提出任何證據。
   3、經查，訴外人陳炎泉曾按所使用祭祀公業土地面積比例，
      繳納地價稅額乙節，業據被告丁○○提出收取款項明細表
      1 份為證，並經證人丙○○○到庭證稱：上開明細表係依
      地價稅額按派下員使用祭祀公業陳夫良土地之面積比例計
      算之金額，使用土地之派下員必須繳納按使用面積比例計
      算之地價稅額，有時陳其清向派下員收取，有時伊向派下
      員收取（見本院96年5月9日言詞辯論筆錄）等語屬實，固
      堪認定。惟依證人丙○○○另證稱：派下員先各自使用土
      地，稅捐機關寄來地價稅單後，伊等認為地價稅應由各該
      使用土地之人按使用面積比例分擔地價稅，必須繳納上開
      款項，才可以使用土地等語，另觀諸陳其清曾出具同意書
      予嘉義市稅捐稽徵處，其上記載：同意地價稅請按現使用
      人面積各別開單，以利繳納…嗣後請按前開方式分別開列
      稅單等語，有被告丁○○提出之同意書1紙、地價稅繳款
      通知書5紙在卷可稽，足見陳炎泉所繳納者，應係分擔地
      價稅額之款項甚明。再按地價稅之納稅義務人為土地所有
      權人，土地所有權屬於公同共有者，以管理人為納稅義務
      人，土地稅法第3條第1項第1款、第2項定有明文；又土地
      所有權人申請由占有人代繳者，主管稽徵機關得指定土地
      使用人代繳其使用部分之地價稅，同法第4條第1項第3款
      亦定有明文。本件陳炎泉既使用祭祀公業陳夫良派下員公
      同共有之土地，則依前揭規定，本即可代繳所使用部分之
      地價稅，是陳其清請求主管機關各別開單，陳炎泉並據以
      分擔繳納所使用部分之地價稅，自難據此率認所繳納款項
      係使用土地對價之租金。此外，被告丁○○、甲○○○復
      未提出其他證據證明成立租賃契約之合意，是被告丁○○
      、甲○○○辯稱成立租賃契約，自難憑採。被告無權占用
      系爭土地，應堪認定。
（二）原告請求被告將B建物拆除，返還所占用之土地；請求被
      告丁○○將附圖所示A空地騰空返還原告，有無理由？
      按所有人對於無權占有或侵奪其所有物者，得請求返還之
      。對於妨害其所有權者，得請求除去之。民法第767條定
      有明文。本件被告無權占用系爭土地，已如前述，是原告
      請求被告拆除系爭建物，返還所占用系爭土地面積129 平
      方公尺予原告；另被告丁○○應將A空地騰空，將所占用
      系爭土地面積78平方公尺返還原告，自屬有據。
四、綜上，原告依民法第767條之規定，請求被告應將系爭建物
    拆除，返還所占用系爭土地面積129平方公尺予原告；另被
    告丁○○應將A空地騰空，將所占用系爭土地面積78平方公
    尺返還原告，為有理由，應予准許。
五、兩造間並未成立租賃關係，已如前述，是被告另辯稱：祭祀
    公業陳夫良管理人之陳其清有權出租系爭土地乙節，即無予
    以審究之必要。又本件事證已臻明確，兩造其餘攻擊防禦方
    法，經核與本件判決結果不生影響，爰不一一論敘，併此敘
    明。
六、據上論結，本件原告之訴為有理由，依民事訴訟法第385條
    第1項前段、第78條、第85條第1項但書，判決如主文。
中　　華　　民　　國　　96　　年　　7 　　月　　31　　日
                  民事第二庭  法　官  蘇雅慧
正本係照原本作成。
如不服本判決，應於送達後20日內，向本院提出上訴狀並表明上
訴理由，如於本判決宣示後送達前提起上訴者，應於判決送達後
10日內補提上訴理由書（須附繕本）。
中　　華　　民　　國　　96　　年　　7 　　月　　31　　日
                              書記官　劉昀匊
